臺灣高等法院民事判決　　　　　　　　 99年度上易字第760號
上　訴　人　明日健康科技股份有限公司
法定代理人　羅煜騰
訴訟代理人　粘舜權律師
　　　　　　鍾欣惠律師
被 上訴 人　三商烘培食品股份有限公司
法定代理人　陳翔玢
訴訟代理人　張仁興律師
　　　　　　王正豪律師
上列當事人間請求返還押租金事件，上訴人對於中華民國99年 6
月24日臺灣臺北地方法院99年度訴字第1417號第一審判決提起上
訴，經本院於100年3月8日言詞辯論終結，判決如下：
    主      文
原判決廢棄。
被上訴人在第一審之訴駁回。
第一、二審訴訟費用由被上訴人負擔。
    事實及理由
一、被上訴人主張：兩造於民國（下同）97年 4月25日簽訂房屋
    租賃契約書（下稱系爭租賃契約書），由伊承租上訴人所有
    門牌號臺北市○○區○○路4段250之1號1樓房屋（下稱系爭
    房屋）經營連鎖餐廳（即DUNKIN' DONUTS甜甜圈專賣店），
    約定租賃期間自97年5月15日起至 102年5月14日止，伊並交
    付上訴人押租金新臺幣（下同）54萬元，約定上訴人應於租
    期屆滿或租約終止後返還予伊。嗣因該餐廳業績無法提升且
    虧損連連，伊祇得終止經營，並於98年 3月30日發函通知上
    訴人提前終止系爭租賃契約，並經兩造協調後，達成以同年
    5 月31日為系爭租賃契約終止日期之共識，伊已於同年6月3
    日將系爭房屋點交返還予上訴人，惟上訴人受領系爭房屋後
    ，竟拒絕返還押租金予伊，伊復於同年 6月17日再度發函催
    告上訴人返還押租金，仍未獲置理等情，爰依系爭租賃契約
    書第4條第1項之約定，求為命上訴人給付54萬元並加付法定
    遲延利息之判決。原審判決上訴人應給付被上訴人54萬元及
    自99年 3月13日起，至清償日止，按年息5%計算之利息。上
    訴人聲明不服，提起上訴，聲明求為判決：(一)原判決廢棄。
    (二)被上訴人在第一審之訴駁回。
    上訴人則以：依系爭租賃契約書第4條第2項之約定，被上訴
    人退租時，應拆除其自行加裝之設備，乃被上訴人僅將值錢
    之燈具、冷氣拆走，未將其自行加裝之吧台、隔間、廁所、
    座椅底座等回復原狀，亦未將天花板、地板拆除整平及將地
    磚回復原狀，是伊在被上訴人回復原狀前，自得行使同時履
    行抗辯權，拒絕返還系爭押租金；又被上訴人未依系爭租賃
    契約書第4條第1項之約定，於交還系爭房屋時，提出最近一
    期水、電費繳費收據予伊，伊亦得拒絕返還系爭押租金；又
    被上訴人通知終止租約後，迄未辦理系爭房屋返還點交事宜
    ，應認兩造間系爭租賃契約仍未終止，縱認該租約業已終止
    ，然被上訴人加裝之設備迄仍存放於系爭房屋內，致伊不能
    及時另行出租他人，受有相當於租金之損害，伊自得請求被
    上訴人返還相當於租金之不當得利，並據以主張抵銷，經此
    抵銷後，被上訴人已不得請求返還系爭押租金等語，資為抗
    辯。並聲明求為判決：上訴駁回。
二、經查被上訴人主張兩造於97年 4月25日簽訂系爭租賃契約書
    ，由伊承租上訴人所有系爭房屋經營連鎖餐廳（即 DUNKIN'
    DONUTS甜甜圈專賣店），約定租賃期間自97年 5月15日起至
    102年5月14日止，伊並交付上訴人押租金54萬元，約定上訴
    人應於租期屆滿或租約終止後返還予伊。嗣被上訴人於98年
    3 月30日發函通知上訴人提前終止系爭租賃契約，並於同年
    6月3日將系爭房屋返還予上訴人之事實，業據其提出系爭租
    賃契約書及台灣台北地方法院所屬民間公證人信義聯合事務
    所公證書、及被上訴人致上訴人函為證（見原審訴字卷19至
    26頁及本院卷75頁），且為上訴人所不爭執，固堪信為真實
    。惟被上訴人另主張上訴人應返還系爭押租金乙節，則為上
    訴人所否認，並以前揭情詞置辯。
三、按解釋契約，應於文義上及論理上詳為推求，以探求當事人
    立約時之真意，並通觀契約全文，以當時之事實及其他一切
    證據資料，本於經驗法則及誠信原則，從契約之主要目的及
    經濟價值作全盤之觀察，以為其判斷之基礎，不能拘泥字面
    或截取書據中一二語，任意推解致失真意（最高法院18年上
    字第1727號、19年上字第28號判例及96年度台上字第2631號
    判決參照）。經查：
    (一)兩造間系爭租賃契約書第4條第2項原係以印刷字體記載：
      「第 4條：押金…二如退租時，乙方（指被上訴人）除得
      視實際需要拆除自行加裝之部分設備，餘照現狀交還甲方
      （指上訴人），雙方互不要求任何補償費用」，惟兩造訂
      約時刪除其中「除得視實際」及「外」等文字並經蓋章確
      認，成為：「如退租時，乙方需要拆除自行加裝之部分設
      備，餘照現狀交還甲方，雙方互不要求任何補償費用」之
      約定，有系爭租賃契約書足按（見原審訴字卷23頁）。復
      經徵諸證人即系爭租賃契約書之公證人沈怡君在本院證述
      ：「…據我印象承租人（指被上訴人）當時表示會加裝設
      備，如果不租時，會將所加裝設備拆除返還予出租人（指
      上訴人），我當時有向承租人說明這個條文即使不修正，
      所謂回復原狀也必須將加裝設備拆除返還」、「我向房客
      解釋，就是回復房東交付房屋當時的原狀…」、「承租人
      有表示承租系爭房屋是要做甜甜圈生意，需加裝廚房，他
      們所加裝廚房的設備於搬遷時會拆除…」等語（見本院卷
      42頁背面、43頁），足見兩造於訂立系爭租賃契約書時，
      確已明白約定被上訴人於退租時，應拆除其自行加裝之設
      備後，將系爭房屋交還上訴人。
    (二)雖依系爭租賃契約書第5條第2項約定：「第 5條：使用租
      賃物之限制…二乙方於租賃期滿或租約終止時，應將租賃
      物按返還當時之現狀交還甲方，…」，第7條第2項亦約定
      ：「第 7條：違約之規定及處理…二乙方於租期屆滿，除
      經甲方同意續租外，應即日起將租賃房屋依返還時之現狀
      交還甲方…」（見原審訴字卷23頁）。惟查，上訴人抗辯
      系爭租賃契約書例稿內容係由被上訴人所提供乙節，已為
      被上訴人所不爭執（見本院卷37頁背面）。而上開第 5條
      第2項及第 7條第2項條文係該租賃契約書原有文字之約定
      ，有關「按返還當時之現狀交還」之文字，既與經兩造磋
      商刪改後定稿之第4條第2項約定不符，已難認係符合兩造
      訂約時之真意。再經參諸證人沈怡君證述：「訂約當時承
      租人承諾會將加裝的設備拆除，我是依當事人指示修改第
      4條第2項的文字…」、「至於第5條第2項條文，因當時雙
      方都沒有提到這個條文，因此我沒有特別看這條文字」等
      語（見本院卷42頁背面、第43頁），益見被上訴人於訂約
      時，確已承諾將於退租時拆除其加裝之設備，僅因兩造及
      公證人疏忽，漏未一併修改系爭租賃契約書第5條第2項及
      第7條第2項之原有例稿文字，致生前後條文不一之情形，
      自不得執該等漏未一併修正之條文指為兩造約定之真意。
四、次按押租金係以擔保承租人履行租賃債務為目的。是押租金
    返還請求權，應以租賃關係終了，租賃物交還，承租人已無
    債務不履行情事，且押租金尚有餘額時，始能產生（最高法
    院77年度台上字第2213號判決參照）。又押租金契約係附隨
    於租賃契約之別一契約，出租人返還押租金之義務與承租人
    本於租賃契約應履行之義務間，固非立於對待給付關係，是
    出租人以承租人未履行租賃債務為由，就其返還押租金之義
    務行使同時履行抗辯雖屬不當，但法院依據當事人提出之事
    實及證據，本於法官職責適用法律，可不受當事人法律上主
    張之拘束（最高法院43年台上字第 607號判例、97年度台上
    字第1155號判決參照）。經查，被上訴人於租賃期間屆滿前
    ，即於98年 3月30日發函通知上訴人提前終止系爭租賃契約
    ，並於同年6月3日將系爭房屋返還予上訴人，固如前述。而
    兩造間系爭租賃契約第4條第1項固亦約定：「甲乙雙方同意
    ，於租賃契約簽訂完成時給付甲方押金54萬元整，並於租賃
    期限屆滿或租約終止交還房屋時，由乙方提出最近一期水、
    電費繳費收據影本予甲方後，甲方應立即將押金無息如數退
    還乙方」（見原審訴字卷41頁）。惟查，被上訴人返還系爭
    房屋時，未將其自行加裝之廁所、烘焙房、吧台及固定沙發
    椅座等設備拆除，亦未將其自行裝潢之天花板及地板回復原
    狀，業據被上訴人自認屬實（見本院卷37頁背面），並有系
    爭房屋現場照片可稽（見原審訴字卷70頁及本院卷55、56頁
    ），即被上訴人並未完全履行其依系爭租賃契約第4條第2項
    之約定應負之債務，而該債務亦屬系爭押租金所擔保之範圍
    ，是依前揭說明，被上訴人之押租金返還請求權即尚未發生
    。是被上訴人本於系爭租賃契約第4條第1項之約定，請求上
    訴人返還系爭押租金54 萬元，自屬無據。
五、綜上所述，被上訴人本於系爭租賃契約第4條第1項之約定，
    ，請求上訴人給付54萬元及自99年 3月13日起，至清償日止
    ，按年息5%計算之利息，自屬不應准許。從而原審所為上訴
    人敗訴之判決，自有未洽。上訴論旨指摘原判決不當，求予
    廢棄改判，為有理由。自應由本院予以廢棄改判，如主文第
    二項所示。
六、至兩造其餘之攻擊或防禦方法及未經援用之證據，經斟酌後
    ，認為均不足以影響本判決之結果，自無逐一詳予論駁之必
    要，併此敘明。
七、據上論結，本件上訴為有理由，依民事訴訟法第 450條、第
    78條，判決如主文。
中    華    民    國   100    年    3     月    22    日
                  民事第七庭
                        審判長法  官  鄭三源
                              法  官  林玉珮
                              法  官  梁玉芬
正本係照原本作成。
不得上訴。
中    華    民    國   100    年    3     月    22    日
                              書記官  常淑慧